ACORDAO-COMPLETO-2418944

ACÓRDÃO 8911/2020 ATA 29/2020 - SEGUNDA CÂMARA

VISTA, relatada e discutida a tomada de contas especial instaurada pelo Fundo Nacional de Saúde em decorrência de irregularidades na comprovação, pela Farmácia Dupovo Itumbiara Leste Ltda., da aplicação de recursos do Sistema Único de Saúde no âmbito do Programa Farmácia Popular do Brasil - Aqui Tem Farmácia Popular.
ACORDAM os ministros do Tribunal de Contas da União, reunidos em sessão da 2ª Câmara, ante as razões expostas pela relatora, e com fundamento nos arts. 10, § 1º, 12, § 2º, e 26 da Lei 8.443/1992 c/c os arts. 201, §§ 1º e 2º, 202, § 1º, e 217 do Regimento Interno, em:
9.1. excluir Manoel Ferreira Goulart da relação processual;
9.2. autorizar a Farmácia Dupovo Itumbiara Leste Ltda. - ME a parcelar o débito apurado nos autos em até 36 (trinta e seis) prestações mensais, sobre as quais incidirá correção monetária;
9.3. fixar o prazo de 15 (quinze) dias, a contar da notificação deste acórdão, para o recolhimento da primeira parcela pela empresa, vencendo-se as demais em intervalos sucessivos de 30 (trinta) dias; 
9.4. alertar a Farmácia Dupovo Itumbiara Leste Ltda. - ME de que:
9.4.1. o não recolhimento de qualquer das parcelas importará no vencimento antecipado do saldo devedor, ensejando a condenação em débito, que será acrescido dos juros de mora e correção monetária;
9.4.2. o ressarcimento integral do débito somente saneará as contas caso não se constate outra irregularidade.
9.5. notificar a Farmácia Dupovo Itumbiara Leste Ltda. - ME e os demais responsáveis de que houve modificação na composição dos débitos atribuídos a estes, em vista da apuração dos períodos em que efetivamente ocuparam a administração da sociedade, conforme informações cartorárias relativas aos registros das alterações do contrato social da empresa, na forma discriminada na instrução à peça 100, a fim de que, no prazo de 15 (quinze) dias, apresentem novas alegações de defesa, se assim desejarem;
9.6. sobrestar o presente processo, até a quitação do débito ou a inadimplência de qualquer parcela.

Tomada de Contas Especial decorrente de indícios de irregularidade na comprovação da aplicação de recursos do Sistema Único de Saúde no âmbito do Programa Farmácia Popular do Brasil - Aqui Tem Farmácia Popular. Análise após a realização de citações.

Segunda Câmara

Fundo Nacional de Saúde - FNS.

3. Responsáveis: Cairo Barbosa Guerra (CPF XXX.676.191-XX), Cássio Pires de Paula (CPF XXX.615.171-XX), Éder Alves Pereira (CPF XXX.454.041-XX), Manoel Ferreira Goulart (CPF XXX.675.431-XX), Paulo Cardoso Barbosa (CPF XXX.474.136-XX) e Farmácia Dupovo Itumbiara Leste Ltda. - ME (CNPJ 11.255.030/0001-65).

13.1. Ministros presentes: Augusto Nardes (na Presidência), Aroldo Cedraz, Raimundo Carreiro e Ana Arraes (Relatora).
13.2. Ministros-Substitutos presentes: Marcos Bemquerer Costa e André Luís de Carvalho.

ACORDAO-COMPLETO-2442026

Acórdão de Relação 13671/2020 - Segunda Câmara

Acórdão de Relação

ACORDAO-COMPLETO-2553237

Acórdão 7714/2022 - Primeira Câmara

Primeira Câmara

ANA ARRAES

Adoto como relatório a instrução elaborada na Secretaria de Controle Externo de Tomada de Contas Especial - SecexTCE, que obteve a anuência dos dirigentes daquela unidade técnica e de representante do Ministério Público junto ao TCU - MPTCU (peças 100-3) :
"INTRODUÇÃO
	Cuidam os autos de Tomada de Contas Especial instaurada pelo Fundo Nacional de Saúde/Ministério da Saúde (FNS/MS) , em desfavor do estabelecimento comercial Farmácia Dupovo Itumbiara Leste Ltda. - ME/Farmácia Dupovo Popular, solidariamente com o Sr. Cássio Pires de Paula e a Sra. Genilta Gomes de Paula, em razão da aplicação irregular de recursos do Sistema Único de Saúde (SUS) no âmbito do Programa Farmácia Popular do Brasil - Aqui Tem Farmácia Popular (PFPB) , no período de 12/3/2012 a 5/5/2015, o que teria ocasionado um prejuízo de R$ 234.128,64, em valores históricos, aos cofres do FNS.	
HISTÓRICO 
Programa Farmácia Popular do Brasil
O Programa Farmácia Popular do Brasil - PFPB foi criado pela Lei 10.858, de 13/4/2004, e regulamentado pelo Decreto 5.090, de 20/5/2004, com o objetivo de oferecer à população o acesso a medicamentos considerados essenciais, cumprindo, dessa forma, uma das principais diretrizes da Política Nacional de Assistência Farmacêutica.
O PFPB inicialmente funcionava por meio de parceria com governos estaduais, prefeituras municipais e instituições públicas, para o atendimento de projetos de implantação e manutenção de unidades próprias, sob responsabilidade da Fundação Oswaldo Cruz (FIOCRUZ) . 
Em 2006, por meio da Portaria n° 491, o Ministério da Saúde - MS expandiu o Programa para utilizar a rede já instalada do comércio varejista de produtos farmacêuticos, o qual recebeu o nome de 'Aqui Tem Farmácia Popular'.  
As farmácias e drogarias privadas que aderem ao programa fornecem aos cidadãos, de forma gratuita, medicamentos para o tratamento de hipertensão, diabetes e asma. Além destes, são disponibilizados, com até 90% de desconto, medicamentos para rinite, dislipidemia, doença de Parkinson, osteoporose, glaucoma, anticoncepcionais e fraldas geriátricas. Para cada venda realizada, o MS reembolsa o comerciante de acordo com tabela de referência de preços de medicamentos elaborada e disponibilizada no seu sítio eletrônico: http://portalms.saude.gov.br/acoes-e-programas/Farmacia-popular/legislacao.
Em 2017, a Comissão Intergestores Tripartite (CIT) decidiu extinguir a rede própria do programa, passando o 'Aqui Tem Farmácia Popular' a ser o único meio de se obter medicamentos no âmbito do PFPB. 
A adesão ao programa pelos estabelecimentos da rede privada de comércio farmacêutico faz-se pela entrega de determinados documentos ao Ministério da Saúde, que, após verificar a sua regularidade, autoriza a dispensação de medicamentos subsidiados pelo Programa, fornecendo um login e uma senha de acesso ao sistema eletrônico de autorizações.
O cidadão que deseja adquirir medicamentos subsidiados pela União deve dirigir-se a uma farmácia ou drogaria credenciada, portando documento de identificação que contenha o CPF e receita médica. 
Com a apresentação dos referidos documentos, o comerciante credenciado deve, no momento da transação, acessar o sistema eletrônico de autorização do Ministério da Saúde e inserir, dentre outros dados, o nome do paciente, o seu número de CPF, o nome do medicamento prescrito, a quantidade prescrita, o CRM do médico e a data de expedição da receita e o código de barras (EAN) do medicamento que será dispensado.
Após a inserção dos referidos dados no sistema informatizado, este calcula automaticamente o valor que será pago pelo Fundo Nacional da Saúde e o valor remanescente, que, se existir, deverá ser pago pelo cliente, no momento da compra. O registro das informações acima indicadas no sistema eletrônico e a geração da Autorização para Dispensação do Medicamento - ADM bastam para que, no mês seguinte, os valores das vendas de medicamentos subsidiados pela União sejam depositados na conta da empresa conveniada.
A participação no Programa Farmácia Popular do Brasil - PFPB se dá por meio de adesão, de forma que as farmácias e drogarias que pretendem participar devem atender aos critérios previstos nas Portarias que o regulamentam. A participação não constitui uma obrigatoriedade aos estabelecimentos farmacêuticos, mas sim uma manifestação de vontade, com celebração de convênio entre o estabelecimento e o Ministério da Saúde. As normas instituidoras do PFPB são de consulta pública e devem ser cumpridas pelos estabelecimentos que desejem dele participar, devendo, inclusive, atestar estar cientes de todo o conteúdo e exigências previstas, mediante apresentação de requerimento e assinatura de termo de adesão. 
Para atestar a veracidade e legalidade das dispensações realizadas é necessário armazenar e manter, por um prazo de 5 (cinco anos) , as notas fiscais de aquisição dos medicamentos e/ou correlatos do Programa junto aos fornecedores, os cupons fiscais de venda, os cupons vinculados assinados pelos clientes e as respectivas receitas médicas.  
Sem que sejam apresentadas as notas fiscais que comprovem a aquisição dos medicamentos que foram registrados no sistema como tendo sido dispensados não é possível atestar sua existência e que ele tenha sido de fato entregue ao beneficiário do Programa, o que possibilita a ocorrência da fraude denominada 'venda fantasma', simulação de venda que visa gerar o pagamento indevido pelo Ministério da Saúde. Dessa forma, para comprovar que a venda efetivamente ocorreu, deve-se haver prova da existência prévia, em estoque, dos medicamentos vendidos, não podendo, inclusive, apresentar nota fiscal de aquisição de medicamentos com código de barras (EAN) diferente do informado no momento da venda.
Auditoria do Denasus e Instauração da TCE
Em 22/8/2017, com fundamento na IN/TCU 71/2012, alterada pela IN/TCU 76/2016 e DN/TCU 155/2016, o Diretor-Executivo do Fundo Nacional de Saúde autorizou a instauração de Tomada de Contas Especial (peça 23) em razão de auditoria do Sistema Nacional de Auditoria do SUS - Denasus que constatou a aplicação irregular dos recursos do SUS pela Farmácia Dupovo Itumbiara Leste Ltda. - ME, conforme apontado no Relatório de Auditoria 16700-MS/SGEP/Denasus (peças 16 a 22) . Houve mudança na denominação da empresa, antes registrada como Farmácia Dupovo Quirinópolis Ltda. - ME, conforme a sexta alteração do contrato social, em 8/6/2015 (peça 7, p. 43) .
A auditoria do Denasus teve como objetivo atender à demanda do Departamento de Assistência Farmacêutica e Insumos Estratégicos do Ministério da Saúde (DAF/SCTIE/MS) , para avaliar a execução do Programa Farmácia Popular do Brasil - PFPB, por parte de Farmácia Dupovo Itumbiara Leste Ltda. - ME, com foco na averiguação dos valores pagos ao estabelecimento, a aquisição e o serviço de dispensação de medicamentos e correlatos. Foram constatadas irregularidades que representavam R$ 234.128,64 à época (peça 16, p. 14) .
A empresa Farmácia Dupovo Itumbiara Leste Ltda. executou as ações do Programa Farmácia Popular do Brasil (PFPB) em desacordo com as normas estabelecidas pelo Ministério da Saúde quanto à falta de apresentação de notas fiscais comprovando as aquisições dos medicamentos dispensados pelo Programa Farmácia Popular do Brasil, falta de apresentação dos cupons fiscais vinculados e suas respectivas receitas médicas e dispensação de medicamentos e/ou correlatos do PFPB em nome de pessoas falecidas, conforme apontado no Relatório de Auditoria 16700-MS/SGEP/Denasus, de 14/9/2016 (peça 16) , e resumido no Relatório de TCE 170/2017 (peça 25) .
O débito calculado para as 106 ocorrências identificadas por descumprimento das normas emitidas pelo Ministério da Saúde para o Programa Farmácia Popular do Brasil, especialmente a Portaria 971/GM/MS, de 15/5/2012, vigente à época das dispensações, foi atualizado em 24/8/2017 para o valor de R$ 333.204,58 (peça 24) , levando o tomador de contas a concluir pela responsabilização da Farmácia Dupovo Itumbiara Leste Ltda. - ME, solidariamente aos responsáveis legais, Sr. Cássio Pires de Paula e Sra. Genilta Gomes de Paula (peça 25, p. 8-9) . A inscrição em conta de responsabilidade, no SIAFI, foi efetuada mediante a Nota de Lançamento de Sistema 2017NS062887, de 25/8/2017 (peça 9, p. 3) .
A empresa foi habilitada no PFPB em 8/12/2010 e teve acesso ao sistema de vendas do Datasus bloqueado em 1/6/2015 (peça 16, p. 3) .
Comprova-se que foi dada oportunidade de defesa à Farmácia Dupovo Itumbiara Leste Ltda. - ME, solidariamente aos responsáveis legais, Sr. Cássio Pires de Paula e Sra. Genilta Gomes de Paula, em obediência aos princípios constitucionais que asseguram o direito ao contraditório e à ampla defesa, tendo em vista as notificações expedidas (peças 1, 2, 12, 13 e 25, p. 9-10) . Conforme informação contida no Relatório de Auditoria (peça 16, p. 13-14) , os responsáveis não apresentaram justificativas em resposta às não conformidades apontadas durante a auditoria e nem apresentaram documentação comprobatória visando sanar as impropriedades. Na ausência de elementos suficientes para elidir as irregularidades constatadas, e sem a comprovação de recolhimento do montante devido aos cofres públicos, o tomador de contas especial considerou subsistente o motivo que legitimou a instauração da tomada de contas especial (peça 25, p. 11-12) .
Em 26/2/2018, a Secretaria de Controle Interno do Ministério da Transparência e Controladoria-Geral da União emitiu o relatório de auditoria 157/2018 (peça 26) , em concordância com o relatório do tomador de contas. Em atendimento ao disposto nas alíneas 'a' e 'b' do inciso II do art. 10 da Instrução Normativa/TCU 71/2012, registrou-se que as medidas adotadas em relação à apuração dos fatos foram adequadas, ressalvando quanto à demora na instauração, que só veio a ocorrer em 2017 (peça 26, p. 2) .
O certificado de auditoria e o parecer do dirigente do órgão de controle interno concluíram pela irregularidade das presentes contas (peças 27 e 28) .
Em 20/3/2018, o Ministro de Estado da Saúde declarou ter tomado conhecimento das conclusões contidas no relatório e certificado de auditoria, bem como no parecer da Secretaria Federal de Controle Interno da Controladoria-Geral da União da Presidência da República, manifestando-se pela irregularidade das contas e determinando o encaminhamento do processo ao Tribunal de Contas da União (peça 29) , sendo registrada no sistema e-TCE sob número 403/2017.
Autuada no TCU em 22/3/2018, foi realizada Instrução Preliminar com proposta de citação (peça 40) da empresa Farmácia Dupovo Itumbiara Leste Ltda., do Sr. Paulo Cardoso Barbosa, do Sr. Cássio Pires de Paula, do Sr. Cairo Barbosa Guerra e do Sr. Eder Alves Pereira, proposta essa que obteve parecer favorável Unidade (peça 42) e foi encaminhada para deliberação do TCU. 
Ao deliberar sobre a proposta de encaminhamento, a 2ª Câmara do TCU proferiu o Acórdão 5738/2018-TCU-Segunda Câmara, rel. Min. Ana Arraes (peça 45) , determinando à Unidade Técnica realizar pequenos ajustes nos débitos atribuídos a cada sócio administrador, haja vista a instrução preliminar ter levado em conta na definição das responsabilidades as datas de assinatura da terceira, quarta, quinta e sexta alterações contratuais, e não as datas dos seus registros na junta comercial competente (art. 45 do Código Civil) . Determinou também a inclusão do Sr. Manoel Ferreira Goulart (CPF XXX.675.431-XX) na relação processual, haja vista que, embora não conste dos autos a data do registro da quinta alteração contratual (peça 7, p. 28) , os dados dos sistemas CNPJ/CPF, da Receita Federal, apontam que ele possuía poderes de administração à época de algumas das irregularidades apuradas.
O auditor responsável pela instrução preliminar, em nova instrução (peça 44) , discordou da atribuição de responsabilidade ao Sr. Manoel Ferreira Goulart, alegando existir divergência quanto à atribuição da função de administrador entre as informações extraídas das alterações no contrato social que constam dos autos e a base de dados do sistema CPF/CNPJ da Receita Federal. Alegou que, havendo conflito de informação, a fonte primária seria mais confiável do que o registro na base de dados da Receita Federal, que derivaria das alterações no contrato social apresentadas. 
Propôs, dessa forma, a retificação do Acórdão 5738/2018-TCU-Segunda Câmara para excluir o Sr. Manoel Ferreira Goulart da relação processual, proposta da qual discordou a Subunidade (peça 45) , manifestando-se por realizar as citações conforme determinado no supracitado Acórdão. A Unidade, em seu pronunciamento (peça 46) , manifestou-se de acordo com a proposta da Subunidade.
Os responsáveis foram citados por meio dos ofícios:
empresa Farmácia Dupovo Itumbiara Leste Ltda.: 1260 e 2755/2018-TCU/Secex-TCE (peça 48 e 74) , que, apesar de não constar dos autos AR, apresentou suas alegações de defesa à peça 64;
Sr. Paulo Cardoso Barbosa: 1256/2018-TCU/Secex-TCE (peça 52) , tendo tomado ciência no dia 25/9/2019, conforme atesta o AR constante da peça 67;
Sr. Cássio Pires de Paula: 1258/2018-TCU/Secex-TCE (peça 50) , tendo tomado ciência no dia 18/9/2018, conforme atesta o AR constante da peça 62;
Sr. Cairo Barbosa Guerra: 1257/2018-TCU/Secex-TCE (peça 51) , tendo tomado ciência no dia 14/9/2018, conforme atesta o AR constante da peça 61;
Sr. Eder Alves Pereira: 1259, 2615, 1559, 1560/2018-TCU/Secex-TCE e 1561/2019-TCU/Secex-TCE (peça 49, 70, 79, 80 e 81) , tendo tomado ciência no dia 23/4/2019, conforme atesta o AR constante da peça 82;
Sr. Manoel Ferreira Goulart: 1252/2018-TCU/Secex-TCE (peça 47) , tendo tomado ciência no dia 13/9/2018, conforme atesta o AR constante da peça 60;
No dia 4/10/2018, foi juntada procuração outorgando ao Sr. Diogo Campos Vieira, OAB/GO 23.869 e ao Sr. Luciano Monteiro Lima, OAB/GO 20.144 (peça 53) , poderes para representar o Sr. Manoel Ferreira Goulart.
No dia 11/10/2018, foi juntada pelo Sr. Eder Alves Pereira, procuração outorgando ao Sr. Carlos Alberto Silva Severino, OAB/DF 32.495 (peça 63) , poderes para representar, a empresa Farmácia Dupovo Itumbiara Leste Ltda. (CNPJ 11.255.030/0001-65) .
No dia 11/10/2018, foi juntada procuração outorgando ao Sr. Breno Silva de Castro, OAB/MG 87.692, e ao Sr. Marcelo Magno de Rezende, OAB/MG 101.137 (peça 65) , poderes para representar o Sr. Paulo Cardoso Barbosa.
No dia 4/10/2018, o Sr. Manoel Ferreira Goulart, apresentou suas alegações de defesa (peça 54) . Já no dia 11/10/2018, a empresa Farmácia Dupovo Itumbiara Leste Ltda., representada pelo Sr. Eder Alves Pereira, apresentou suas alegações de defesa (peça 64) . No mesmo dia o Sr. Paulo Cardoso Barbosa também apresentou suas alegações de defesa (peça 66) . Por fim, no dia 15/5/2019, o Sr. Eder Alves Pereira apresentou suas alegações de defesa (peça 88 e 89) . 
Os Srs. Cássio de Paula e Cairo Barbosa, embora tenham tomado ciência dos expedientes que lhes foram encaminhados, não atenderam à citação e não se manifestaram quanto às irregularidades verificadas.
No dia 30/10/2019 foi realizada instrução com proposta de diligência à Junta Comercial do Estado de Goiás - JUCEG para que fornecesse Certidão Inteiro Teor da sociedade empresária Farmácia Dupovo Itumbiara Leste Ltda. com o objetivo de sanear as divergências quanto aos períodos de administração dos responsáveis (peça 90) .
No dia 6/3/2020 a Junta Comercial do Estado de Goiás - JUCEG juntou aos autos o inteiro teor do Contrato Social e alterações, da sociedade empresária Farmácia Dupovo Itumbiara Leste Ltda. (peça 97) .
ANÁLISE DOS PRESSUPOSTOS DE PROCEDIBILIDADE DA IN/TCU 71/2012
Prejuízo ao Contraditório e Ampla Defesa
Verifica-se que não há prejuízo ao contraditório e ampla defesa, uma vez que não houve o transcurso de mais de dez anos desde o fato gerador sem que tenha havido a notificação dos responsáveis pela autoridade administrativa federal competente (art. 6º, inciso II, c/c art. 19 da IN/TCU 71/2012, modificada pela IN/TCU 76/2016) , pois os recursos transferidos e as despesas impugnadas referem-se aos exercícios de 2012 a 2015. Embora na fase interna tenham sido notificados apenas o Sr. Cássio Pires de Paula e a Sra. Genilta Gomes de Paula, todos os responsáveis foram notificados, quando da primeira citação, em 2019, conforme atestam os ARs constantes das peças 60, 61, 62, 67 e 82.
Valor de Constituição da TCE
Verifica-se que o valor atualizado do débito apurado (sem juros) em 1/1/2017 é superior a R$ 100.000,00, na forma estabelecida conforme os arts. 6º, inciso I, e 19 da IN/TCU 71/2012, modificada pela IN/TCU 76/2016.
VERIFICAÇÃO DA EXISTÊNCIA DE OUTROS DÉBITOS
Em atenção ao comando contido no item 9.4 do Acórdão 1772/2017-TCU-Plenário, de relatoria do Exmo. Ministro-Substituto Augusto Sherman Cavalcanti, e em atendimento ao disposto no art. 6º, § 1º, da Instrução Normativa TCU 71/2012, informa-se que foi constatada a existência de outros débitos imputáveis ao Sr. Cairo Barbosa Guerra, no âmbito do TC Processo 020.014/2018-0.
EXAME TÉCNICO			 
Esgotamento da via administrativa do Ministério da Saúde para ressarcimento do dano
Preliminarmente, oportuno consignar que, nos termos do art. 23, § 1º, do Decreto 7.827/2012, que regulamenta a Lei Complementar 141/2012, e item 9.3.5.2 do Acórdão 1072/2017-TCU-Plenário (Relator Min. Bruno Dantas) , foram esgotadas, na via administrativa de controle interno do Ministério da Saúde, as medidas para ressarcimento do dano, conforme notificações aos responsáveis constantes da peça 13.
Caracterização das irregularidades geradoras do dano ao erário
A auditoria realizada pelo Denasus na Farmácia Dupovo Itumbiara Leste Ltda. - ME (CNPJ 11.255.030/0001-65) localizada à rua Segismario Moreira de Miranda, 68, município de Itumbiara/GO, deu origem ao relatório 16700/2016/MS/SGEP/DENASUS (peça 16 a 22) , cujas conclusões embasaram o desenvolvimento da tomada de contas especial e o levantamento do débito de R$ 234.128,64, em valores originais, conforme apresentado nos relatórios do Denasus e do tomador de contas especial (peça 16, p. 5-13 e peça 25, p. 2-8) .
O tomador de contas identificou como ilícito gerador do dano as seguintes irregularidades:
2.1. Irregularidade nas dispensações e/ou na documentação comprobatória de dispensações de medicamentos do Programa Farmácia Popular do Brasil, caracterizada por:
a) Ocorrência 1: não apresentação das notas fiscais que comprovam a aquisição dos medicamentos e correlatos dispensados no âmbito do PFPB;
Dispositivos violados: artigo 21, § 2º do artigo 27, artigo 43 e inciso I do artigo 44 da Portaria GM/MS 184 de 3/2/2011 com validade de 3/2/2011 a 14/5/2012 e artigo 17, parágrafos 2º e 3º do artigo 23, artigo 39 e inciso I do artigo 40 da Portaria 971/GM/MS, de 15/5/2012;
Conduta: deixar de comprovar com as notas fiscais as aquisições dos medicamentos e/ou correlatos dispensados por meio do PFPB, quando deveria ter apresentado notas fiscais fidedignas contendo a informação da aquisição dos medicamentos dispensados pelo Programa Farmácia Popular do Brasil.
Evidência: ocorrências 442910, 442911 e 443504 do Relatório de Auditoria 16700/MS/SGEP/Denasus (peça 16, p. 5 a 7) ;
b) Ocorrência 2: não apresentação dos cupons vinculados e suas respectivas receitas médicas solicitadas;
Dispositivos violados: art. 26 e o parágrafo 1º do art. 27 da Portaria GM/MS 184 de 3/2/2011, vigente até 15/5/2012, fatos ratificados no art. 22 no parágrafo 1º do art. 23, incisos IV e XVI do art. 40 da Portaria GM/MS nº 971 de 15/5/2012.
Conduta: não apresentar documentos comprobatórios a fim de validar a regularidade das dispensações conforme o constatado.
Evidência: ocorrência 443527 do Relatório de Auditoria 16700-MS/SGEP/Denasus (peça 16, p. 10-11) .
c) Ocorrência 3: dispensação de medicamentos em nome de pessoas falecidas;
Dispositivos violados: artigos 25, 26, 27 e 44 da Portaria GM/MS 184/2011. 
Conduta: os responsáveis pelos estabelecimentos credenciados no Programa Farmácia Popular do Brasil têm obrigatoriedade de conhecer as normas do Ministério da Saúde, que considera como procedimento irregular o ato de dispensar medicamentos sem a presença física dos usuários e/ou de seus representantes legais no estabelecimento credenciado que devem estar munidos dos documentos previstos na legislação, cabendo à farmácia confirmar a titularidade/veracidade destes documentos.
Evidência: ocorrência 443546 do Relatório de Auditoria 16700-MS/SGEP/Denasus (peça 16, p. 12) .
	Responsáveis
	Período

	Paulo Cardoso Barbosa
	de 12/3/2012 a 8/10/2013

	Cássio Pires de Paula
	de 9/10/2013 a 6/3/2014

	Paulo Cardoso Barbosa
	de 7/3/2014 a 6/7//2014

	Cássio Pires de Paula
	de 7/7/2014 a 14/9/2014

	Cairo Barbosa Guerra
	de 15/9/2014 a 5/7/2015

	Eder Alves Pereira
	de 15/9/2014 a 5/7/2015

Ressalte-se que nas ocorrências acima foram feitos ajustes para refletir o quadro de sócios administradores à época.
Conforme discorrido a seguir no tópico desta peça instrutória intitulado 'Responsabilização da Pessoa Física dos Sócios e Dirigentes dos Estabelecimentos Comerciais e Individualização das Condutas', está devidamente caracterizada a responsabilidade de cada pessoa, física e jurídica, incluída na relação de responsáveis desta tomada de contas especial, tendo em vista a natureza jurídica da farmácia ou drogaria, bem como o papel que as pessoas físicas exerciam à frente do negócio.
Responsabilização da Pessoa Física dos Sócios e Dirigentes dos Estabelecimentos Comerciais e Individualização das Condutas
Devido ao caráter convenial conferido à relação entre o poder público e o particular no âmbito do Programa Farmácia Popular do Brasil, conforme art. 2º das Portarias GM/MS nº 184/2011, 971/2012 e 111/2016, a jurisprudência do TCU tem se solidificado no sentido de que sejam responsabilizados, além da pessoa jurídica, também seus administradores, pessoalmente, a comprovar a regular aplicação dos recursos públicos desse programa submetidos às suas decisões. Nesse diapasão, acerca das irregularidades constatadas na execução do PFPB, julgados recentes do TCU, a exemplo dos Acórdão 3796/2020-TCU-Primeira Câmara (rel. Min. VITAL DO RÊGO) , 2395/2020 - Primeira Câmara (rel. Min. WEDER DE OLIVEIRA) , e 2386/2020 - Primeira Câmara (rel. Min. AUGUSTO SHERMAN) , têm responsabilizado a pessoa jurídica da farmácia/drogaria credenciada em solidariedade com a pessoa física dos seus administradores, não pelo instituto da desconsideração da personalidade jurídica, mas pela obrigação de prestar contas decorrente da natureza convenial da relação jurídica estabelecida. 
Sobre o assunto é claro o voto condutor do Acórdão 5259/2018-TCU-Primeira Câmara, rel. Min. VITAL DO RÊGO:
Com relação à matéria de fato, como bem ressaltou o MPTCU, a norma que instituiu o PFPB (art. 2º, inciso II, da Portaria 184/2011, sucedido pelo art. 2º, inciso II, Portaria 111/2016) atribuiu ao programa, expressamente, a natureza de convênio, por meio do qual é outorgado ao particular (farmácia ou drogaria integrante da rede privada) a gestão de recursos públicos. Assim, ao assumir voluntariamente o múnus público de gestão de recursos do PFPB, o particular se submete à obrigação de prestar contas, conforme disposto no artigo 70, parágrafo único, da Constituição, e, eventual responsabilização em caso mau uso dos recursos geridos, consoante dispõe o artigo 71, inciso II, da CF/1988.
Nesse contexto, compartilho o entendimento do MPTCU, no sentido de que, ao se considerar a gestão de recursos públicos no âmbito de uma pessoa jurídica de direito privado, as decisões das pessoas naturais administradoras dessa pessoa jurídica determinam a destinação a ser dada àqueles recursos públicos. Isso faz com que, além da pessoa jurídica, também seus administradores sejam obrigados, pessoalmente, a comprovar a regular aplicação dos recursos públicos submetidos às suas decisões, a exemplo do que deliberou esta Corte no Acórdão 8969/2016-TCU-Segunda Câmara (Rel. Min. Raimundo Carreiro) .
Dessa forma, nos casos em que o estabelecimento comercial farmacêutico é uma sociedade limitada (Ltda.) , devem ser chamados aos autos a pessoa jurídica em solidariedade com a (s) pessoa (s) física (s) do (s) sócio (s) -administrador (es) , com suas responsabilidades restritas aos períodos de administração. Da mesma forma ocorre nos casos em que o estabelecimento comercial farmacêutico é uma empresa individual de responsabilidade limitada (Eireli) , nos quais devem ser chamados aos autos a pessoa jurídica em solidariedade com a pessoa física do dirigente.
O caso concreto tratado nesta TCE envolve o estabelecimento comercial Farmácia Dupovo Itumbiara Leste Ltda. - ME/Farmácia Dupovo Popular (CNPJ 11.255.030/0001-65) constituído sob a natureza jurídica de sociedade limitada, devendo assim serem responsabilizados também os seus sócios administradores constantes do quadro societário à época das ocorrências.
Embora o Sr. Manoel Ferreira Goulart não conste como administrador em nenhum dos documentos enviados pela Junta Comercial do Estado de Goiás - JUCEG (peça 97) , o Acórdão 5738/2018-TCU-Segunda Câmara determinou sua inclusão no rol de responsáveis, haja vista os sistemas CNPJ/CPF da Receita Federal apontarem que ele teria exercido a administração do estabelecimento comercial Farmácia Dupovo Itumbiara Leste Ltda. - ME/Farmácia Dupovo Popular no período de 7/7/2014 a 6/7/2015. Dessa forma, a responsabilidade deverá ser assim definida:
	Administrador
	Período

	Paulo Cardoso Barbosa
	de 12/3/2012 a 8/10/2013

	Cássio Pires de Paula
	de 9/10/2013 a 6/3/2014

	Paulo Cardoso Barbosa
	de 7/3/2014 a 6/7//2014

	Cássio Pires de Paula
	de 7/7/2014 a 14/9/2014

	Manoel Ferreira Goulart
	de 7/7/2014 a 6/7/2015

	Cairo Barbosa Guerra
	de 15/9/2014 a 5/7/2015

	Eder Alves Pereira
	de 15/9/2014 a 5/7/2015

Conquanto a mais recente jurisprudência do TCU vem entendendo não haver necessidade da desconsideração da personalidade jurídica nos processos do Programa Farmácia Popular, no caso em tela, por se tratar de um processo anterior a esse entendimento, houve a desconsideração da personalidade jurídica da sociedade empresarial Farmácia Dupovo Itumbiara Leste Ltda. (CNPJ 11.255.030/0001-65) para que os sócios Cairo Barbosa Guerra, Cássio Pires de Paula, Eder Alves Pereira, Manoel Ferreira Goulart e Paulo Cardoso Barbosa respondam solidariamente pelo débito quantificado nestes autos, nos limites dos períodos de suas respectivas atuações como administradores, conforme Acórdão 5738/2018-TCU-Segunda Câmara - Relatora Ministra ANA ARRAES.
Embora o instaurador da TCE tenha responsabilizado também a Sra. Genilta Gomes de Paula, ela foi excluída da relação processual por não deter poderes de administração à época das ocorrências, conforme se verifica no Contrato Social e alterações (peça 97) .
Considerando os ilícitos acima identificados, a imputação de responsabilidade atende aos pressupostos estabelecidos na jurisprudência desta Corte de Contas. Com efeito, há elementos para individualizar as condutas, o nexo de causalidade entre estas e as irregularidades geradoras do dano e está caracterizada a atuação, no mínimo culposa, dos responsáveis, conforme resumido na matriz de responsabilização anexa a esta instrução e demonstrado na descrição das ocorrências listadas no tópico retro 'Caracterização das Irregularidades Geradoras do Dano ao Erário'.
Na seara do Direito Financeiro, é cediço que cabe ao responsável demonstrar, por meio da documentação exigida nos normativos do PFPB, a boa e regular aplicação dos recursos públicos federais geridos no âmbito do referido programa, ainda que tais recursos financeiros lhes tenham sido repassados posteriormente à dispensação dos medicamentos, pois fora feito com base nas informações prestadas pelo estabelecimento comercial farmacêutico à luz das exigências previamente estabelecidas e aceitas pelo ente privado. 
Cabia às pessoas aqui responsabilizadas comprovar, por meio de documentos hábeis (notas fiscais de entrada, receitas médicas, cupons vinculados, cupons fiscais etc.) , que as dispensações de medicamentos respeitaram os normativos do programa.
Citações
Em cumprimento ao Acórdão 5738/2018-TCU-Segunda Câmara - Relatora Ministra ANA ARRAES, foi promovida a citação dos responsáveis por meio dos ofícios:
empresa Farmácia Dupovo Itumbiara Leste Ltda.: 1260 e 2755/2018-TCU/Secex-TCE (peça 48 e 74) , a qual apesar de não constar dos autos AR, apresentou suas alegações de defesa à peça 64;
Sr. Paulo Cardoso Barbosa: 1256/2018-TCU/Secex-TCE (peça 52) , tendo tomado ciência no dia 25/9/2019, conforme atesta o AR constante da peça 67;
Sr. Cássio Pires de Paula: 1258/2018-TCU/Secex-TCE (peça 50) , tendo tomado ciência no dia 18/9/2018, conforme atesta o AR constante da peça 62;
Sr. Cairo Barbosa Guerra: 1257/2018-TCU/Secex-TCE (peça 51) , tendo tomado ciência no dia 14/9/2018, conforme atesta o AR constante da peça 61;
Sr. Eder Alves Pereira: 1259, 2615, 1559, 1560/2018-TCU/Secex-TCE e 1561/2019-TCU/Secex-TCE (peça 49, 70, 79, 80 e 81) , tendo tomado ciência no dia 23/4/2019, conforme atesta o AR constante da peça 82;
Sr. Manoel Ferreira Goulart: 1252/2018-TCU/Secex-TCE (peça 47) , tendo tomado ciência no dia 13/9/2018, conforme atesta o AR constante da peça 60.
No dia 4/10/2018, foi juntada procuração outorgando ao Sr. Diogo Campos Vieira, OAB/GO 23.869, e ao Sr. Luciano Monteiro Lima, OAB/GO 20.144 (peça 53) , poderes para representar o Sr. Manoel Ferreira Goulart (CPF XXX.675.431-XX) , inclusive para receber citação.
No dia 11/10/2018, foi juntada pelo Sr. Eder Alves Pereira, CPF XXX.454.041-XX, procuração outorgando ao Sr. Carlos Alberto Silva Severino, OAB/DF 32.495 (peça 63) , poderes para representar, sem poderes para receber citação, a empresa Farmácia Dupovo Itumbiara Leste Ltda. (CNPJ 11.255.030/0001-65) .
No dia 11/10/2018, foi juntada procuração outorgando ao Sr. Breno Silva de Castro, OAB/MG 87.692, e ao Sr. Marcelo Magno de Rezende, OAB/MG 101.137 (peça 65) , poderes para representar o Sr. Paulo Cardoso Barbosa (CPF XXX.474.136-XX) , sem poderes para receber citação.
No dia 4/10/2018, o Sr. Manoel Ferreira Goulart apresentou, de forma intempestiva, suas alegações de defesa (peça 54) , cujo prazo se findou em 28/9/2018.
No dia 11/10/2018, a empresa Farmácia Dupovo Itumbiara Leste Ltda., representada neste ato pelo Sr. Eder Alves Pereira, apresentou suas alegações de defesa (peça 64) . A tempestividade neste caso não pôde ser aferida, já que não há comprovante de ciência da comunicação, impropriedade formal sanada, no entanto, pela apresentação das alegações de defesa.
No dia 11/10/2018, o Sr. Paulo Cardoso Barbosa apresentou, intempestivamente, suas alegações de defesa (peça 66) , cujo prazo se findou em 10/10/2018.
Por fim, no dia 15/5/2019, o Sr. Eder Alves Pereira, apresentou, também intempestivamente, suas alegações de defesa (peça 88 e 89) , cujo prazo se findou em 8/5/2019.
Apesar de os Srs. Cássio Pires de Paula e Cairo Barbosa Guerra terem tomado ciência dos expedientes que lhes foram encaminhados, não atenderam à citação e não se manifestaram quanto às irregularidades verificadas. 	Transcorrido o prazo regimental fixado e mantendo-se inertes os aludidos responsáveis, impõe-se que sejam considerados revéis, dando-se prosseguimento ao processo, de acordo com o art. 12, § 3º, da Lei 8.443/1992.
ALEGAÇÕES DE DEFESA: FARMÁCIA DUPOVO ITUMBIARA LESTE LTDA.
A empresa foi citada pelas seguintes irregularidades no âmbito do PFPB:
falta de apresentação de notas fiscais comprovando as aquisições dos medicamentos dispensados;
não apresentação da totalidade dos cupons fiscais, vinculados e prescrições médicas das dispensações; e
dispensação de medicamentos e/ou correlatos em nome de pessoas falecidas.
Primeira alegação
No documento constante da peça 64, alega a responsável que não seria exigência normativa do PFPB a comprovação de estoque.
Análise
A lei fiscal determina que a pessoa jurídica, além dos livros de contabilidade previstos em leis e regulamentos, deverá possuir livro para registro de inventário, o qual tem por objetivo registrar todas as mercadorias em estoque quando do levantamento do balanço da empresa (RIR/199, arts. 260 e 261, vigente à época) .
Conforme art. 11 do Decreto nº 1651/1995, os órgãos do SUS e as entidades privadas que dele participarem de forma complementar ficam obrigados a prestar, quando exigida, ao pessoal em exercício no Sistema Nacional de Auditoria do SUS - SNA e à Comissão Corregedor, toda informação necessária ao desempenho das atividades de controle, avaliação e auditoria, facilitando-lhes o acesso a documentos, pessoas e instalações.
Dessa forma, o livro de registro de inventário é documento obrigatório pelas leis fiscais, devendo os estabelecimentos participantes do PFPB apresentá-lo sempre que requisitado pelo pessoal em exercício no SNA. 
O livro de inventário, essencial em um estabelecimento farmacêutico, é um dos comprovantes de que os medicamentos informados no sistema como dispensados existiam em estoque. Essa verificação é necessária para verificar se houve a venda fictícia de um medicamento que o estabelecimento não possuía, objetivando receber ilegalmente os repasses realizados pelo MS para os medicamentos dispensados.
Dessa forma, não assiste razão à defendente, já que, como o livro de registro de inventário é documento obrigatório pelas leis fiscais, não há necessidade de constar dos normativos específicos do PFPB.
Segunda alegação
Alega também que o Denasus sequer haveria analisado os cupons e receitas apresentados, considerando o estoque como zero.
Análise
Não assiste razão à defendente, já que a análise, as constatações e as evidências se encontram amplamente expostas no Relatório de Auditoria nº 16700 do Denasus (peças 16 a 22) .
Terceira alegação
Alega que não houve má-fé por parte do estabelecimento.
Análise
No âmbito do TCU, é considerado de boa-fé o responsável que, embora tenha concorrido para o dano ao erário ou outra irregularidade, seguiu as normas pertinentes, os preceitos e os princípios do direito. A análise, portanto, é feita sob o ponto de vista objetivo, sem que seja necessária a comprovação de má-fé (dolo) , mas apenas da ausência de boa-fé objetiva (Acórdão 7936/2018-TCU-Segunda Câmara, rel. Min. Augusto Sherman) .
Diante dos elementos carreados aos autos, não é possível atestar a boa-fé da responsável, uma vez que o dano decorreu justamente do descumprimento das normas do PFPB e de preceitos e princípios do direito. É razoável afirmar que era possível à responsável ter consciência da ilicitude dos atos, sendo-lhe exigível conduta diversa.
Primeira solicitação
Solicita diligência ao Departamento de Assistência Farmacêutica (DAF) para apurar o montante exato retido ao início da análise e que seja descontado o valor retido do montante devido.
Análise
Não há nos autos evidência de que tenham sido retidos valores, não cabendo ao TCU determinar, a pedido do responsável, a realização de diligência, perícia ou inspeção para a obtenção de¿provas,¿uma vez que constitui obrigação da parte apresentar os elementos que entender necessários para a sua defesa, conforme entendimento do TCU, a exemplo do contido no Acórdão 3343/2019-TCU-Primeira Câmara, rel. Min. Augusto Sherman. 
Segunda solicitação
Solicitam que sejam abatidos os juros de mora e correções.
Análise
A cobrança de juros de mora e correção monetária é prevista no art. 19 da Lei 8.443/1992 e não é discricionária, devendo ser aplicada nos casos em que as contas forem julgadas irregulares:
Quando julgar as contas irregulares, havendo débito, o Tribunal condenará o responsável ao pagamento da dívida atualizada monetariamente, acrescida dos juros de mora devidos, podendo, ainda, aplicar-lhe a multa prevista no art. 57 desta Lei, sendo o instrumento da decisão considerado título executivo para fundamentar a respectiva ação de execução.
Terceira solicitação
Solicitam o parcelamento do débito remanescente no máximo de parcelas.
Análise
Com fundamento no art. 26, da Lei 8.443/1992 c/c o art. 217, do Regimento Interno do TCU, poderá ser concedido o parcelamento em até 36 parcelas, incidindo, sobre cada uma, os encargos legais devidos, sem prejuízo de alertar à responsável de que, caso opte por essa forma de pagamento, a falta de comprovação do recolhimento de qualquer parcela implicará o vencimento antecipado do saldo devedor, nos termos do art. 26, parágrafo único, e 59, da Lei 8.443/1992 c/c o art. 217, § 2º, do Regimento Interno do TCU. 
ALEGAÇÕES DE DEFESA: SR. MANOEL FERREIRA GOULART
O responsável foi citado pelas seguintes irregularidades no âmbito do PFPB:
falta de apresentação de notas fiscais comprovando as aquisições dos medicamentos dispensados; e
não apresentação da totalidade dos cupons fiscais, vinculados e prescrições médicas das dispensações.
Alegações
No documento constante da peça 54, alega o responsável que sempre figurou na condição de sócio quotista e nunca foi sócio administrador da empresa, aduzindo novamente aos autos o contrato social e suas alterações, nos quais não consta seu nome como administrador.
Ratifica também a conclusão chegada pelo AUFC responsável pela instrução preliminar (peça 40) , a qual pugnou por afastar a responsabilidade do Sr. Manoel Ferreira Goulart por entender que a informação de que teria sido sócio administrador não constaria do contrato social e alterações, apenas do sistema da Receita Federal e, em virtude de tal conflito de informações, a fonte primária seria mais confiável do que o registro na base de dados da Receita Federal, que derivaria das alterações no contrato social apresentadas.  
Solicita, dessa forma, a sua exclusão do rol de responsáveis, a exclusão da multa e débito a ele imputado e o arquivamento do processo, sob pena de desrespeito à constituição e às leis infraconstitucionais, bem como aos princípios do direito.
Análise
Em que pese o Acórdão 5738/2018-TCU-Segunda Câmara ter determinado a inclusão do Sr. Manoel Ferreira Goulart no rol de responsáveis em virtude das informações constantes da base da Receita Federal, verifica-se que, de fato, o responsável não possuía poderes de administração na sociedade. Conforme discorrido no item 43 desta instrução, a jurisprudência mais recente do TCU em relação às irregularidades cometidas por estabelecimentos privados no âmbito do PFPB dispensa a desconsideração da personalidade jurídica para a responsabilização solidária dos sócios-administradores, mas tão-somente desses. No caso vertente o Sr. Manoel não exerceu a função de administrador, devendo assim serem acatadas as suas alegações de defesa para, assim, excluí-lo da relação processual.
ALEGAÇÕES DE DEFESA: SR. PAULO CARDOSO BARBOSA
O responsável foi citado pelas seguintes irregularidades no âmbito do PFPB:
falta de apresentação de notas fiscais comprovando as aquisições dos medicamentos dispensados;
não apresentação da totalidade dos cupons fiscais, vinculados e prescrições médicas das dispensações; e
dispensação de medicamentos e/ou correlatos em nome de pessoas falecidas.
Primeira alegação
No documento constante da peça 66, alega o responsável que não seria parte legítima para figurar como solidário nos débitos apurados entre 9/10/2013 a 6/3/2014, uma vez que, por meio do arquivamento no órgão de registro (JUCEG) da terceira Alteração Contratual, sob o nº 52131958542 de 9/10/2013, a partir daquele ato, a administração da sociedade passou a ser exclusivamente exercida pelo sócio Cássio Pires de Paula.
Análise
Assiste razão ao defendente a alegação de que seus poderes de administração foram retirados pela Terceira Alteração Contratual, de 9/10/2013 (peça 97, p. 27-35) , e restaurados pela Quarta Alteração Contratual, de 7/3/2014 (peça 97, p. 37-46) , dessa forma, os débitos apurados entre 9/10/2013 a 6/3/2014 deverão ser imputados ao Sr. Cássio Pires de Paula.
Segunda alegação
Alega que não recebera qualquer notificação sobre as irregularidades e dessa forma não lhe foi dado o direito de defesa;
Análise
Não assiste razão ao defendente, já que foi devidamente citado pelo Ofício 1256/2018-TCU/Secex-TCE (peça 52) , tendo tomado ciência no dia 25/9/2019, conforme atesta o AR constante da peça 67, ocasião em que lhe foi dado o direito de defesa, o qual exerceu por meio das alegações constantes da peça 66. 
Ressalte-se que a eventual falta de notificação no decorrer da auditoria ou mesmo fase interna da tomada de contas especial não invalida os atos processuais adotados por esta Corte, pois somente em sua fase externa, a qual ocorre no âmbito do TCU, torna- se obrigatória a observância dos princípios da ampla defesa e do contraditório.
Assim, no que se refere à ausência de notificação do responsável na fase interna da tomada  de contas  especial,  a jurisprudência deste  Tribunal  é firme  no sentido  de que a instauração  do contraditório   e da ampla defesa, para fins  de condenação  dos responsáveis  por parte desta Corte de Contas,  somente  se dá na fase externa do processo de tomada de contas especiais, ou seja, por meio de sua regular citação, sendo irrelevante, para a configuração do contraditório, a ocorrência ou não de notificação anterior pelo órgão concedente (Acórdão 1404/2014-TCU-Plenário, rel. MARCOS BEMQUERER; 1.991/2014-TCU-Plenário, rel. MARCOS BEMQUERER; 2.875/2014-TCU-Plenário, rel.  BENJAMIN ZYMLER; 4.578/2014-TCU-1ª Câmara, rel. WEDER DE OLIVEIRA; 5.661/2014-TCU-1ª Câmara, rel.  BRUNO DANTAS; 6.941/2015-TCU-1ª Câmara, rel. BENJAMIN ZYMLER; 874/2016-TCU-1ª Câmara, rel. BENJAMIN ZYMLER; 7.934/2018-TCU-2ª Câmara, rel. ANA ARRAES; 15.122/2018-TCU-1ª Câmara, rel. AUGUSTO SHERMAN; 2.752/2019-TCU-2ª Câmara, rel. ANDRÉ DE CARVALHO, dentre outros) .
Terceira alegação
Alega que os responsáveis legais e autores das condutas omissivas seriam o Sr. Cássio Pires de Paula e Sra. Genilta Gomes de Paula.
Análise
Não assiste razão ao defendente, já que, conforme o Contrato Social e suas alterações (peça 97) , o Sr. Cássio Pires de Paula exerceu a administração da sociedade de 9/10/2013 a 6/3/2014, e de 7/7/2014 a 4/9/2014, retornando novamente à administração a partir de 6/7/2015, dessa vez juntamente com a Sra. Genilta Gomes de Paula, enquanto o defendente exerceu a administração de 21/10/2009 a 8/10/2013, e de 7/3/2014 a 6/7/2014.
Quarta alegação
Por fim alega que não foi trazido à baila nenhum elemento concreto que indicasse a ocorrência de conduta fraudulenta pela sociedade empresária a justificar a sua despersonalização e atingir patrimônio de terceiros. 
Análise
Não assiste razão ao defendente. Conquanto a mais recente jurisprudência do TCU vem entendendo não haver necessidade da desconsideração da personalidade jurídica nos processos do Programa Farmácia Popular, no caso em tela, por se tratar de um processo anterior a esse entendimento, houve a desconsideração da personalidade jurídica da sociedade empresarial Farmácia Dupovo Itumbiara Leste Ltda. (CNPJ 11.255.030/0001-65) para que os sócios Cairo Barbosa Guerra, Cássio Pires de Paula, Eder Alves Pereira, Manoel Ferreira Goulart e Paulo Cardoso Barbosa respondam solidariamente pelo débito quantificado nestes autos, nos limites dos períodos de suas respectivas atuações como administradores, conforme Acórdão 5738/2018-TCU-Segunda Câmara - Relatora Ministra ANA ARRAES.
Não pode as alegações de defesa servir como instrumento recursal às decisões do Tribunal. Caso seja de interesse do responsável, deverá interpor recurso contra a decisão que desconsiderou a personalidade jurídica, embora tal recurso possa se provar inócuo, já que, devido ao caráter convenial conferido à relação entre o poder público e o particular no âmbito do Programa Farmácia Popular do Brasil, conforme art. 2º das Portarias GM/MS nº 184/2011, 971/2012 e 111/2016, a jurisprudência do TCU tem se solidificado no sentido de que sejam responsabilizados, além da pessoa jurídica, também seus administradores, pessoalmente, a comprovar a regular aplicação dos recursos públicos desse programa submetidos às suas decisões, conforme discorrido no tópico intitulado 'Responsabilização da Pessoa Física dos Sócios e Dirigentes dos Estabelecimentos Comerciais e Individualização das Condutas' dessa instrução.
Alegações de defesa do Sr. Eder Alves Pereira
No documento constante da peça 86, alega o responsável a responsabilidade a ele imputada deve ser direcionada ao Sr. Cássio Pires de Paula, que seria o responsável legal, nos termos do contrato social anexo ao processo.
Análise
Não assiste razão ao defendente, já que, conforme Cláusula Quinta da Sexta Alteração Contratual, registrada na junta comercial no dia 15/9/2014 (peça 97, p. 58-68) , a administração da sociedade foi atribuída aos sócios Cairo Barbosa Guerra e Eder Alves Pereira. Somente a partir da Sétima Alteração Contratual, registrada na junta comercial no dia 6/7/2015, é que a administração passou a ser realizada pelo Sr. Cássio Pires de Paula e/ou a Sra. Genilta Gomes de Paula. Dessa forma o Sr. Eder Alves Pereira possui responsabilidade sobre as irregularidades ocorridas entre 15/9/2014 e 5/7/2015.
Culpabilidade
No âmbito do TCU, é considerado de boa-fé o responsável que, embora tenha concorrido para o dano ao erário ou outra irregularidade, seguiu as normas pertinentes, os preceitos e os princípios do direito. A análise, portanto, é feita sob o ponto de vista objetivo, sem que seja necessária a comprovação de má-fé (dolo) , mas apenas da ausência de boa-fé objetiva (Acórdão 7936/2018-TCU-Segunda Câmara, rel. Min. Augusto Sherman) .
  Dessa forma, não é possível atestar a boa-fé dos responsáveis, já que o dano decorreu justamente do descumprimento das normas do PFPB e de preceitos e princípios do direito. É razoável afirmar que era possível aos responsáveis ter consciência da ilicitude dos atos, sendo-lhes exigível conduta diversa, no sentido de obter, arquivar e manter guardados os documentos relativos às aquisições e dispensações dos medicamentos.
Verificação do Prazo de Prescrição da Pretensão Punitiva
Observa-se não ter ocorrido a prescrição da pretensão punitiva por parte do TCU que, nos termos do entendimento firmado no Acórdão 1441/2016-TCU-Plenário (Rel. Ministro Benjamin Zymler) , subordina-se ao prazo geral de prescrição indicado no art. 205 do Código Civil, qual seja, dez anos contados a partir da data de ocorrência da irregularidade sancionada, nos termos do art. 189 do Código Civil. As irregularidades discutidas nesta TCE ocorreram nos exercícios de 2012 a 2015, portanto há menos de 10 anos.
Alteração dos períodos de responsabilidade
As citações realizadas conforme proposta constante da peça 45 consideraram, de forma equivocada, os períodos de administração conforme tabela a seguir:
	Administrador
	Período

	Paulo Cardoso Barbosa
	12/3/2012 a 8/8/2013

	Cássio Pires de Paula
	9/8/2013 a 21/2/2014

	Paulo Cardoso Barbosa
	22/2/2014 a 2/5/2014

	Cássio Pires de Paula
	3/5/2014 a 22/7/2014

	Cairo Barbosa Guerra
	23/7/2014 a 5/5/2015

	Eder Alves Pereira
	23/7/2014 a 5/5/2015

	Manoel Ferreira Goulart
	23/7/2014 a 5/5/2015

Conforme verificado no inteiro teor do Contrato Social e alterações (peça 97) , juntados aos autos após diligência à Junta Comercial do Estado de Goiás - JUCEG, a imputação correta dos períodos de administração é a que se segue:
	Administrador
	Período

	Paulo Cardoso Barbosa
	de 21/10/2009 a 8/10/2013

	Cássio Pires de Paula
	de 9/10/2013 a 6/3/2014

	Paulo Cardoso Barbosa
	de 7/3/2014 a 6/7//2014

	Cássio Pires de Paula
	de 7/7/2014 a 14/9/2014

	Cairo Barbosa Guerra
	de 15/9/2014 a 5/7/2015

	Eder Alves Pereira
	de 15/9/2014 a 5/7/2015

CONCLUSÃO
Em virtude da alteração dos períodos de responsabilidade deverá ser realizada nova citação dos Srs. Paulo Cardoso Barbosa, Cássio Pires de Paula, Cairo Barbosa Guerra e Eder Alves Pereira, na forma dos arts. 10, § 1º, e 12, incisos I e II, da Lei 8.443/1992 c/c o art. 202, incisos I e II, do Regimento Interno do TCU.
Conclui-se, desde logo, por acatar as alegações do Sr. Manoel Ferreira Goulart (CPF XXX.675.431-XX) e pela sua exclusão da relação processual.
Propõe-se, também, autorizar, conforme solicitado pela Farmácia Dupovo Itumbiara Leste Ltda. - ME/Farmácia Dupovo Popular, o parcelamento da dívida em até 36 parcelas, devendo incidir, sobre cada uma, os encargos legais devidos.
PROPOSTA DE ENCAMINHAMENTO
Diante do exposto, enviam-se os autos à consideração superior, para que seja submetido à Exma. Relatora Ana Arraes, propondo:
2.2.  acatar as alegações do Sr. Manoel Ferreira Goulart (CPF XXX.675.431-XX) e excluí-lo da relação processual;
2.3.  autorizar a sociedade empresária Farmácia Dupovo Itumbiara Leste Ltda. - ME/Farmácia Dupovo Popular (CNPJ 11.255.030/0001-65) , conforme solicitado nas alegações de defesa, e com fundamento no art. 26, da Lei 8.443/1992 c/c o art. 217, do Regimento Interno do TCU, o parcelamento das dívidas em até 36 parcelas, devendo incidir, sobre cada uma, os encargos legais devidos, sem prejuízo de alertá-los de que, caso optem por essa forma de pagamento, a falta de comprovação do recolhimento de qualquer parcela implicará o vencimento antecipado do saldo devedor, nos termos do art. 26, parágrafo único, e 59, da Lei 8.443/1992 c/c o art. 217, § 2º, do Regimento Interno do TCU;
2.4.  informar à sociedade empresária Farmácia Dupovo que houve alteração na composição dos devedores solidários;
2.5.  realizar a citação dos Srs. Paulo Cardoso Barbosa (CPF XXX.474.136-XX) , sócio administrador no período de 21/10/2009 a 8/10/2013, e 7/3/2014 a 6/7/2014; Cássio Pires de Paula (CPF XXX.615.171-XX) , sócio administrador de 9/10/2013 a 6/3/2014, e 7/7/2014 a 14/9/2014; Cairo Barbosa Guerra (CPF XXX.676.191-XX) , sócio administrador de 15/9/2014 a 5/7/2015; e Eder Alves Pereira (CPF XXX.454.041-XX) , sócio administrador de 15/9/2014 a 5/7/2015, com fundamento nos arts. 10, § 1º, e 12, incisos I e II, da Lei 8.443/1992 c/c o art. 202, incisos I e II, do RI/TCU, para que, no prazo de quinze dias, apresentem alegações de defesa e/ou recolham, solidariamente, aos cofres do Fundo Nacional da Saúde as quantias abaixo indicadas, atualizadas monetariamente a partir das respectivas datas até o efetivo recolhimento, abatendo-se na oportunidade a quantia eventualmente ressarcida, na forma da legislação em vigor, em decorrência das irregularidades a seguir descritas: 
a) Irregularidade: irregularidade nas dispensações e/ou na documentação comprobatória de dispensações de medicamentos do Programa Farmácia Popular do Brasil, caracterizada por:
a.1) não apresentação das notas fiscais que comprovam a aquisição dos medicamentos e correlatos dispensados no âmbito do PFPB;
a.2) não apresentação dos cupons vinculados e suas respectivas receitas médicas solicitadas;
a.3) dispensação de medicamentos em nome de pessoas falecidas;
b) Conduta: não atender aos requisitos formais dispensação e/ou de guarda e apresentação dos documentos comprobatórios das dispensações e das aquisições dos medicamentos, não apresentando-os quando solicitado pelos órgãos de controle ou apresentando-os parcialmente ou com falhas;
c) Nexo de causalidade: as dispensações de medicamentos realizadas em desrespeito às normas do programa, bem como a não comprovação da guarda dos documentos comprobatórios aquisições de medicamentos e das dispensações, não apresentando-os quando solicitados pelos órgãos de controle, prejudica a aferição do nexo causal da despesa e, por conseguinte, o a verificação do atingimento dos objetivos do programa, caracterizando dano ao erário;
d) Dispositivos violados: arts. 21, 22, 23, 39 e 40 da Portaria GM/MS nº 971/2012, vigente de 15/5/2012 a 27/1/2016; 
e) Evidência: constatações 442910, 442911, 443504, 443527 e 443546 do Relatório de Auditoria 16700-MS/SGEP/Denasus (peça 16) 
f) Valor do Débito:
Solidariedade entre Farmácia Dupovo Itumbiara Leste Ltda. - ME/Farmácia Dupovo Popular e Paulo Cardoso Barbosa
	DATA DA OCORRÊNCIA
	VALOR ORIGINAL
 (R$) 
	D/C

	12/03/2012
	8.055,99
	D

	12/03/2012
	13,66
	D

	27/03/2012
	6.619,56
	D

	27/03/2012
	51,14
	D

	27/04/2012
	6.354,69
	D

	27/04/2012
	51,14
	D

	12/06/2012
	6.963,14
	D

	12/06/2012
	47,90
	D

	14/06/2012
	315,00
	D

	14/06/2012
	156,60
	D

	26/07/2012
	6.583,63
	D

	26/07/2012
	161,92
	D

	26/07/2012
	183,92
	D

	26/07/2012
	52,70
	D

	26/07/2012
	2,40
	D

	23/08/2012
	62,88
	D

	23/08/2012
	3.822,93
	D

	08/10/2012
	5.490,42
	D

	08/10/2012
	517,50
	D

	08/10/2012
	119,48
	D

	08/10/2012
	26,73
	D

	08/11/2012
	5.236,91
	D

	08/11/2012
	238,46
	D

	08/11/2012
	45,88
	D

	08/11/2012
	13,66
	D

	18/12/2012
	5.169,10
	D

	18/12/2012
	238,46
	D

	18/12/2012
	174,04
	D

	18/12/2012
	35,96
	D

	30/12/2012
	5.960,26
	D

	30/12/2012
	373,46
	D

	30/12/2012
	427,68
	D

	30/12/2012
	183,17
	D

	19/02/2013
	45,00
	D

	19/02/2013
	53,46
	D

	07/03/2013
	3.115,91
	D

	14/03/2013
	2.980,50
	D

	14/03/2013
	622,27
	D

	08/04/2013
	2.583,11
	D

	16/04/2013
	573,68
	D

	31/05/2013
	2.032,51
	D

	31/05/2013
	458,49
	D

	04/06/2013
	525,12
	D

	04/06/2013
	2.664,85
	D

	01/07/2013
	586,10
	D

	02/07/2013
	2.301,95
	D

	25/07/2013
	2.310,30
	D

	25/07/2013
	439,69
	D

	25/07/2013
	3,90
	D

	30/08/2013
	2.417,75
	D

	30/08/2013
	498,69
	D

	01/10/2013
	3.183,45
	D

	02/10/2013
	851,58
	D

	16/04/2014
	4.861,39
	D

	16/04/2014
	881,53
	D

	16/04/2014
	12,42
	D

	12/05/2014
	860,39
	D

	12/05/2014
	18,63
	D

	12/05/2014
	5.102,70
	D

	30/05/2014
	1.122,90
	D

	30/05/2014
	12,42
	D

	30/05/2014
	5.388,73
	D

Solidariedade entre Farmácia Dupovo Itumbiara Leste Ltda. - ME/Farmácia Dupovo Popular e Cássio Pires de Paula
	DATA DA OCORRÊNCIA
	VALOR ORIGINAL
 (R$) 
	D/C

	12/11/2013
	1.098,98
	D

	12/11/2013
	4.267,80
	D

	06/12/2013
	4.858,51
	D

	06/12/2013
	1.718,81
	D

	30/12/2013
	4.833,63
	D

	30/12/2013
	1.390,59
	D

	07/02/2014
	4.558,04
	D

	28/02/2014
	804,87
	D

	28/02/2014
	749,86
	D

	28/02/2014
	5.039,94
	D

	07/07/2014
	3,90
	D

	07/07/2014
	6,21
	D

	07/07/2014
	5.748,85
	D

	07/07/2014
	1.132,94
	D

	31/07/2014
	3,90
	D

	31/07/2014
	228,24
	D

	01/08/2014
	6,21
	D

	01/09/2014
	15,60
	D

	01/09/2014
	8.840,17
	D

	09/09/2014
	64,80
	D

	09/09/2014
	1.688,14
	D

Solidariedade entre Farmácia Dupovo Itumbiara Leste Ltda. - ME/Farmácia Dupovo Popular, Cairo Barbosa Guerra e Eder Alves Pereira 
	DATA DA OCORRÊNCIA
	VALOR ORIGINAL
 (R$) 
	D/C

	01/10/2014
	30,00
	D

	01/10/2014
	9.924,73
	D

	02/10/2014
	1.980,17
	D

	03/11/2014
	2.232,74
	D

	03/11/2014
	10,80
	D

	03/11/2014
	8.837,16
	D

	28/11/2014
	2.493,82
	D

	28/11/2014
	10,80
	D

	28/11/2014
	8.223,45
	D

	14/01/2015
	1.641,20
	D

	14/01/2015
	10,80
	D

	14/01/2015
	8.370,39
	D

	09/02/2015
	7.816,99
	D

	09/02/2015
	10,80
	D

	09/02/2015
	1.165,98
	D

	04/03/2015
	12,42
	D

	04/03/2015
	1.094,70
	D

	05/03/2015
	10,80
	D

	05/03/2015
	8.574,42
	D

	02/04/2015
	8.343,50
	D

	02/04/2015
	1.302,00
	D

	05/05/2015
	581,22
	D

	05/05/2015
	4.129,97
	D

2.6.  informar aos responsáveis que, caso venham a ser condenados pelo Tribunal, os débitos ora apurados serão acrescidos de juros de mora, nos termos do § 1º do art. 202 do RI/TCU;
2.7.  esclarecer aos responsáveis destinatários de citação, em obediência ao art. 12, § 2º, da Lei 8.443/1992, e ao art. 12, inciso VI, da Resolução TCU 170/2004, que o recolhimento tempestivo dos débitos somente saneará o processo caso seja reconhecida a sua boa-fé e não se constate outra irregularidade nas contas; 
2.8.  esclarecer aos responsáveis, em obediência ao art. 12, § 3º, da Lei 8.443/1992, e ao art. 12, inciso VII, da Resolução TCU 170/2004, que o não atendimento à citação implicará revelia, para todos os efeitos, dando-se prosseguimento ao processo;
2.9.  encaminhar cópia da presente instrução aos responsáveis, a fim de subsidiar a apresentação de suas alegações de defesa e/ou razões de justificativa."
	É o relatório.

Diogo Campos Vieira (OAB/GO 23.869) e outro representando Manoel Ferreira Goulart; Marcelo Magno de Rezende (OAB/MG 101.137) e outro representando Paulo Cardoso Barbosa; Carlos Alberto Silva Severino (OAB/DF 32.495) representando a Farmácia Dupovo Itumbiara Leste Ltda. - ME.

Procurador Júlio Marcelo de Oliveira.

TOMADA DE CONTAS ESPECIAL. INDÍCIOS DE IRREGULARIDADES NA APLICAÇÃO DE RECURSOS DO PROGRAMA FARMÁCIA POPULAR DO BRASIL. CITAÇÕES. REVELIA DE DOIS RESPONSÁVEIS. EXCLUSÃO DE UM GESTOR DA RELAÇÃO PROCESSUAL. ALTERAÇÕES NA RESPONSABILIDADE PELA DEVOLUÇÃO DE ALGUMAS PARCELAS DO DÉBITO. NOTIFICAÇÃO PARA CONFERIR OPORTUNIDADE DE NOVA MANIFESTAÇÃO. DEFERIMENTO DE PEDIDO DE PARCELAMENTO DO DÉBITO FEITO PELA EMPRESA, SEM INCIDÊNCIA DE JUROS, ANTE OS INDICATIVOS DE BOA-FÉ. SOBRESTAMENTO DO PROCESSO. 1. A imputação de débito em valor inferior ao indicado na citação não configura prejuízo à defesa e, por isso, dispensa novo chamamento ao processo. 2. No caso de elevação do débito depois da citação, a condenação pode se dar pelo valor original, desde que a diferença entre os dois montantes não seja significativa, em homenagem aos princípios da racionalização administrativa e economia processual. 3. Como a relação jurídico-processual se forma desde a realização da citação, basta efetivar a notificação ao responsável para lhe conferir oportunidade de nova manifestação na hipótese de elevação do débito sem alteração nos indícios de irregularidades. 4. O exame da boa-fé, em se tratando de pessoa jurídica, para fins de concessão de novo prazo para recolhimento do débito sem incidência de juros de mora (art. 202, § 3º, do Regimento Interno), deve ser feito em relação à conduta dos seus administradores, em face das disposições do art. 47 do Código Civil. 5. Em caso de parcelamento de débito antes do julgamento das contas, reconhecida a boa-fé, independentemente de eventual revelia, os acréscimos legais incidentes sobre cada parcela devem se restringir à atualização monetária (art. 202, § 1º, do Regimento Interno).

TOMADA DE CONTAS ESPECIAL (TCE)

Secretaria de Controle Externo de Tomada de Contas Especial - SecexTCE.

Trata-se da tomada de contas especial instaurada pelo Fundo Nacional de Saúde - FNS em decorrência de irregularidades na comprovação, pela Farmácia Dupovo Itumbiara Leste Ltda./Farmácia Dupovo Popular (antes denominada Farmácia Dupovo Quirinópolis Ltda. - ME) , da aplicação dos recursos do Sistema Único de Saúde - SUS no âmbito do Programa Farmácia Popular do Brasil - Aqui Tem Farmácia Popular (PFPB) , o que teria ocasionado prejuízo no total de R$ 234.128,64, em valores históricos.
2.	Esse prejuízo foi constatado em auditoria realizada pelo Departamento Nacional de Auditoria do SUS - Denasus, que verificou os seguintes indícios de irregularidade: i) falta de apresentação de notas fiscais de aquisições dos medicamentos; ii) ausência de fornecimento de alguns cupons vinculados e das respectivas prescrições médicas; e iii) existência de registros de dispensação de medicamentos em nome de pessoas falecidas.
3.	Por meio do Acórdão 5738/2018-TCU-Segunda Câmara, de minha relatoria, este Tribunal deliberou por desconsiderar a personalidade jurídica da empresa para que os sócios Cairo Barbosa Guerra, Cássio Pires de Paula, Éder Alves Pereira, Manoel Ferreira Goulart e Paulo Cardoso Barbosa respondessem solidariamente pelo débito, nos limites dos períodos de suas respectivas atuações como administradores, além de autorizar as citações dos responsáveis.
4.	Após as citações e diligência à Junta Comercial do Estado de Goiás (esta feita com o objetivo de sanear divergências quanto aos períodos de administração dos responsáveis) , a Secretaria de Controle Externo de Tomada de Contas Especial - SecexTCE apontou a revelia de Cássio Pires de Paula e Cairo Barbosa Guerra e propôs, com a concordância do Ministério Público junto ao TCU - MPTCU, em essência: 
	a) acatar as alegações de defesa de Manoel Ferreira Goulart e excluí-lo da relação processual, uma vez que não exerceu a administração da empresa no período da ocorrência do débito; 
	b) autorizar a sociedade empresária a parcelar a dívida em até 36 prestações, informando-lhe da alteração na composição do débito dos devedores solidários, em face da apuração dos períodos reais em que ocuparam o encargo da administração da empresa; e
	c) promover novas citações dos sócios-administradores.
5.	De acordo com as tabelas constantes dos itens 102 e 103 da instrução, ocorreram alterações nos períodos de responsabilidade dos administradores da empresa, como evidenciado a seguir:
	Administrador
	Períodos considerados nas citações
	Períodos constantes das alterações do contrato social registradas em cartório 

	Paulo Cardoso Barbosa
	12/3/2012 a 8/8/2013
	21/10/2009 a 8/10/2013

	Cássio Pires de Paula
	9/8/2013 a 21/2/2014
	9/10/2013 a 6/3/2014

	Paulo Cardoso Barbosa
	22/2/2014 a 2/5/2014
	7/3/2014 a 6/7//2014

	Cássio Pires de Paula
	3/5/2014 a 22/7/2014
	7/7/2014 a 14/9/2014

	Cairo Barbosa Guerra
	23/7/2014 a 5/5/2015
	15/9/2014 a 5/7/2015

	Éder Alves Pereira
	23/7/2014 a 5/5/2015
	15/9/2014 a 5/7/2015

	Manoel Ferreira Goulart
	23/7/2014 a 5/5/2015
	-

6.	Assim, de fato, cabe a exclusão de Manoel Ferreira Goulart da relação processual, porque, segundo as informações dos registros das alterações do contrato social da empresa (peça 97) , não possuía poderes de administração na sociedade no período da ocorrência das irregularidades, em que pesem os dados do Sistema CNPJ da Receita Federal levados a efeito no referido Acórdão 5738/2018-TCU-Segunda Câmara.
7.	Quanto à realização de novas citações, entretanto, a medida não se mostra necessária, porquanto a relação jurídico-processual foi formada desde as citações, de forma que, como se evidenciará a seguir, bastam notificações para que os responsáveis apresentem nova manifestação, se assim desejarem, conforme jurisprudência recente deste Tribunal (Acórdão 668/2020-TCU-Plenário, da relatoria do ministro Benjamin Zymler, e 4.401/2020 - 2ª Câmara, de minha relatoria) .
8.	Além disso, observa-se, a partir de comparação dos valores contidos no parecer do diretor técnico à peça 45 (que embasou as citações iniciais) e aqueles apontados na última instrução, que o total dos débitos solidários dos administradores da empresa, em valores históricos, sofreram as seguintes modificações:
	Administrador
	Débito nas citações (R$) 
	Novo débito (R$) 
	Diferença (R$) 

	Paulo Cardoso Barbosa
	97.397,22
	110.259,79
	12.862,57

	Cássio Pires de Paula
	49.075,61
	47.059,99
	-2.015,62

	Cairo Barbosa Guerra
Éder Alves Pereira
	87.655,92
	76.808,86
	-10.847,06

9.	Diante desse cenário, haveria que se levar em conta, no caso dos débitos atribuídos aos três últimos responsáveis, a jurisprudência no sentido de que se dispensa o envio de novas citações quando a imputação de débito for em valor inferior ao indicado nas citações, por não configurar prejuízo à defesa (Acórdão 2158/2013-TCU-Plenário, de minha relatoria, 10.980/2016 - 2ª Câmara e 296/2018 - 1ª Câmara, da relatoria dos ministros Vital do Rêgo e Walton Alencar Rodrigues, respectivamente, a título ilustrativo) .
10.	E, mesmo no caso do sócio Paulo Cardoso Barbosa, a nova citação poderia ser dispensada, à luz das deliberações que estabelecem a possibilidade de a eventual elevação do débito depois da citação,  decorrente de nova apuração, ensejar a condenação pelo valor original, desde que a diferença entre os dois montantes não seja significativa, em homenagem aos princípios da racionalização administrativa e economia processual (Acórdão 2806/2017-TCU-Primeira Câmara e 6.907/2018 - 2ª Câmara, da relatoria do ministro Vital do Rêgo e do ministro-substituto Marcos Bemquerer, respectivamente, entre outros) .
11.	Destarte, como os indícios de irregularidade e as condutas dos administradores não sofreram alterações neste processo, as citações dirigidas aos responsáveis cumpriram a função de provocar o contraditório.
12.	Todavia, tendo em vista que as contas especiais ainda não se encontram em condições de ter o seu mérito julgado, pois é devido autorizar o parcelamento do débito requerido pela empresa responsável, mostra-se pertinente dar a oportunidade de manifestação a todos os responsáveis, como mencionado no item 7 desta peça, inclusive para efeito de propiciar a condenação de Paulo Cardoso Barbosa pelo valor correspondente à sua responsabilidade na hipótese do não ressarcimento do dano pela empresa. Portanto, deixa-se de efetuar, por ora, a análise das alegações de defesa formuladas pelos administradores que compareceram aos autos.
13.	Especificamente quanto à defesa da empresa (peça 64) , os argumentos, em especial os de que não haveria exigência normativa de comprovação de estoque de medicamentos, o Denasus não teria analisado os cupons e as receitas fornecidos e ainda de que o estabelecimento não teria agido com má-fé, não são suficientes para elidir os indícios de irregularidade e o respectivo dano, conforme a análise da unidade técnica, que se acolhe como razões de decidir no que não contrariar este voto.
14.	A respeito do primeiro argumento, é importante acrescentar as seguintes ponderações por mim feitas no voto condutor do Acórdão 644/2020-TCU-Segunda Câmara, em situação semelhante, que envolveu um dos responsáveis arrolados neste processo (na qualidade de administrador da Droga Med Pontalina Eireli) :
"8.	Verifico que a irregularidade constatada foi a falta de apresentação de notas fiscais comprovando as aquisições dos medicamentos dispensados. Conforme os §2º e §3º do art. 23 da Portaria GM/MS 971 de 15 de maio de 2012, é de responsabilidade das farmácias e drogarias a manutenção das notas fiscais de aquisição de medicamentos e/ou correlatos junto aos fornecedores. Assim, constato que não assiste razão ao defendente acerca da alegação de que não era obrigatória a comprovação de estoque, pois a obrigatoriedade de manter as notas fiscais de entrada é para justamente permitir aos órgãos fiscalizadores a verificação da existência de estoque do medicamento na data de sua suposta dispensação. De outra forma, não seria possível coibir a 'venda fantasma', principal irregularidade no âmbito do PFPB, segundo o Ministério Público Federal
9.	Dessa forma, é mister que toda operação realizada no âmbito do PFPB precisa estar lastreada em notas fiscais de aquisição dos medicamentos dispensados, não importando o fato de o medicamento ter sido adquirido antes ou depois do credenciamento no programa. Ademais, a legibilidade dos documentos é condição de validade, já que não é possível atestá-los se ilegíveis."
15.	Aqui, além das disposições mencionadas, aplicam-se aquelas contidas nos arts. 27, §2º, e 43 da Portaria GM/MS 184/2011, vigente em parte do período das ocorrências.
16.	No mais, constata-se que a empresa requereu na sua defesa apenas que i) o Departamento de Assistência Farmacêutica seja "notificado para apurar o montante exato retido ao início da análise"; ii) os valores retidos sejam descontados do montante do débito; iii) haja abatimento dos juros de mora e correções; iv) seja feito o parcelamento do débito remanescente no máximo de parcelas.
17.	Sobre esses pedidos, a SecexTCE pontuou que, apesar de poder ser concedido o parcelamento do débito em até 36 parcelas, não há evidências nos autos de qualquer retenção de valores e que não cabe ao TCU determinar a realização de diligência ou outras pedidas para obtenção de prova que compete à parte apresentar nem dispensar a imposição dos encargos legais (art. 19 da Lei 8.443/1992) .
18.	Ressalve-se, porém, que a Lei Orgânica deste Tribunal estabelece, em seu art. 12, § 2°, que, "reconhecida pelo Tribunal a boa-fé, a liquidação tempestiva do débito atualizado monetariamente sanará o processo, se não houver sido observada outra irregularidade nas contas". Nesse sentido, destaque-se o seguinte enunciado extraído da jurisprudência selecionada do TCU (Acórdão 6812/2014-TCU-Segunda Câmara, relatado pelo ministro-substituto Marcos Bemquerer, em minha substituição) :
"Em caso de parcelamento de débito, reconhecida a boa-fé do responsável, os acréscimos legais incidentes sobre cada parcela devem se restringir à atualização monetária"
19.	O art. 202, § 1º, do Regimento Interno também é claro ao definir que "os débitos serão atualizados monetariamente e, caso o responsável venha a ser condenado pelo Tribunal, serão acrescidos de juros de mora, nos termos da legislação vigente, devendo-se registrar expressamente essas informações no expediente citatório".
20.	A propósito, não se desconsidera precedente no sentido de não haver previsão regimental para que o Tribunal autorize o pagamento parcelado do débito acrescido apenas da correção monetária  (sem a incidência de juros) , ainda que requerido antes da condenação (Acórdão 7606/2015-TCU-Primeira Câmara, da relatoria do ministro-substituto Weder de Oliveira) .
21.	Mas, além do precedente anterior e das disposições normativas citadas, é relevante lembrar que a Instrução Normativa - TCU 71/2012 foi alterada recentemente pela Instrução Normativa - TCU 85/2020, a fim de incluir o art. 13-A naquela norma, o qual prevê a possibilidade de recolhimento do débito sem incidência dos juros de mora até mesmo na fase interna da tomada de contas especial, com quitação provisória, sob condição resolutiva, no caso de o TCU não reconhecer a boa-fé do responsável ou identificar outras irregularidades nas contas, sendo que, havendo solidariedade passiva, o recolhimento do débito por um responsável aproveita aos demais. 
22.	Neste processo, é certo que não se pode aferir a boa-fé da pessoa jurídica. Em situação similar, a jurisprudência do TCU afirma que o exame dessa circunstância, para fins de concessão de novo prazo para recolhimento do débito sem incidência de juros de mora (art. 202, § 3º, do Regimento Interno) , deve ser feito em relação à conduta dos administradores da pessoa jurídica, uma vez que os atos destes obrigam a empresa desde que exercidos nos limites dos poderes definidos no ato constitutivo do ente (art. 47 do Código Civil) .
23.	Sobre o ponto, à vista da anterior desconsideração da personalidade jurídica da empresa, vale destacar que a jurisprudência atual apregoa que a pessoa jurídica que participa do Programa Farmácia Popular do Brasil assume a gestão de recursos públicos, submetendo-se à obrigação de prestar contas, conforme o disposto no art. 70, parágrafo único, da Constituição Federal, e sujeitando-se a eventual responsabilização em solidariedade com seus administradores, caso configurado o mau uso dos recursos geridos, nos termos do art. 71, inciso II, da Lei Maior (Acórdãos 5.259/2018 e 2.457/2019 - 1ª Câmara, da relatoria do ministro Vital do Rêgo, e Acórdão 4677/2020-TCU-Primeira Câmara, da relatoria do ministro-substituto Augusto Sherman) .
24.	Ocorre que, nas circunstâncias concretas, não se descarta a ocorrência de boa-fé, uma vez que o próprio requerimento de parcelamento demonstra a intenção de resolver a situação, e as normas do programa, mesmo no caso de descredenciamento por motivo de irregularidade, permitem nova adesão após um período de dois anos do cancelamento do contrato (art. 43 da Portaria - MS 111/2016) . 
25.	Ademais, ainda que o registro de dispensação em nome de pessoas falecidas pareça revelar má-fé, o pequeno valor envolvido nessa irregularidade, no total de R$ 14,82 (peça 45) , não possibilita deduzir que a ocorrência tenha sido derivada de atos dolosos do administrador.
26.	Dessa forma, e ainda considerando, por analogia, o precedente contido no Acórdão 5068/2016-TCU-Primeira Câmara, da relatoria do ministro-substituto Augusto Sherman, de que a revelia não impede a concessão de novo prazo para recolhimento do débito sem a incidência dos juros de mora, pois as normas aplicáveis não condicionam a aferição da boa-fé aos casos em que tenha ocorrido a apresentação de alegações de defesa, conclui-se por autorizar o parcelamento sem essa incidência.
27.	Todavia, a empresa deve ser alertada sobre a necessária aplicação dos juros de mora na hipótese de inadimplemento de qualquer parcela, nos termos do seguinte enunciado da jurisprudência:
"SÚMULA TCU 192: Quer na fase de instrução, quer na de execução de Acórdão de condenação, admite-se, também, quando houver requerimento do interessado, o parcelamento, a juízo do Tribunal de Contas, de débito imputado a pessoa sem vínculo empregatício com o serviço, importando o inadimplemento de qualquer das cotas no vencimento automático e na cobrança executiva do saldo devedor, acrescido dos juros de mora e da correção monetária."
28.	Diante do longo prazo do parcelamento, impõe-se sobrestar o processo durante o período dos recolhimentos, na linha do Acórdão 4209/2014-TCU-Segunda Câmara, de minha relatoria, sem prejuízo da realização das notificações indicadas anteriormente (item 12) .
	Ante o exposto, voto por que este Colegiado aprove a minuta de acórdão que submeto à sua deliberação.
TCU, Sala das Sessões Ministro Luciano Brandão Alves de Souza, em 25 de agosto de 2020.
ANA ARRAES 
Relatora